臺灣高等法院刑事判決
109年度上易字第2002號
上  訴  人  
即  被  告  林傑忠
上列上訴人因侵占案件，不服臺灣臺北地方法院109年度易緝字
第14號，中華民國109年9月1日第一審判決（起訴案號：臺灣臺
北地方檢察署101年度調偵緝字第35號），提起上訴，本院判決
如下：
    主  文
上訴駁回。
林傑忠緩刑貳年。並應於判決確定後參月內支付劉士琳新臺幣肆
佰柒拾萬元。
    事  實
一、林傑忠與林世賢（業經原審法院99年度上易字第292號判決
    確定）、羅智仁（另由檢察官通緝中）共同合資成立「傑士
    騰開發股份有限公司（下稱傑士騰公司）」，林傑忠並與劉
    士琳為認識多年之友人。林傑忠因劉士琳欲洽購位於臺北市
    ○○○路000號、000號及000號商業大樓（下統稱○○○路不動產
    ），乃於民國95年間議定由林傑忠出面與賣方進行斡旋洽商
    ，由劉士琳提供洽談買賣議約所需之斡旋金後，林傑忠、林
    世賢、羅智仁（下稱林傑忠等3人）即於95年6月28日，至臺
    北市○○區○○○路000號2樓劉士琳所開設之「小雨餐廳」，共
    同與劉士琳簽訂「仲介斡旋金契約」，並由劉士琳當場簽發
    付款人為中華商業銀行台北分行、發票日均為95年6月28日
    、支票號碼分別為AC0000000號、AC0000000號、AC0000000
    號、票面金額分別為新臺幣（下同）2百萬元、2百萬元、70
    萬元，共計470萬元之支票3張，交付予林傑忠等3人作為以
    劉士琳名義購買○○○路不動產所需之斡旋金，並約定如其等
    與賣方議訂買賣總價金低於7億5千萬元時，其等可代理劉士
    琳將該斡旋金轉交予賣方，充作買賣定金，且該斡旋金僅由
    其等保管，並不得挪作他用，斡旋期間自95年6月28日簽約
    起至95年7月6日止，若逾此期限仍未完成議約，應將該斡旋
    金返還予劉士琳。林傑忠等3人因嘗試斡旋失敗後，竟共同
    基於意圖為自己不法所有之侵占犯意聯絡，於95年6月28日
    簽約後，未依約將保管之該斡旋金款項歸還劉士琳，而該3
    張支票提示兌現並將票款470萬元侵占入己，再全數由林傑
    忠挪作投資其他房地產之用而花費殆盡。
二、案經劉士琳告訴暨臺北市政府警察局內湖分局移請臺灣臺北
    地方檢察署檢察官偵查起訴。　
    理  由
壹、證據能力
　　按被告以外之人於審判外之言詞或書面陳述，除法律有規定
    者外，不得作為證據。惟按被告以外之人，於審判外之陳述
    ，雖不符刑事訴訟法第159 條之1 至第159 條之4 之規定，
    而經當事人於審判程序同意作為證據，法院審酌該言詞陳述
    或書面陳述作成時之情況，認為適當者亦得為證據。又當事
    人、代理人或辯護人於法院調查證據時，知有第159條第1項
    不得為證據之情形，而未於言詞辯論終結前聲明異議者，視
    為有前項之同意。刑事訴訟法第159 條之5 第1 項、第2項
    定有明文。本案所涉被告以外之人於審判外所為之陳述及所
    製作之文書，檢察官、被告林傑忠均未於言詞辯論終結前聲
    明異議，爭執其證據能力，且本院審酌結果，認該證據資料
    製作時之情況，尚無違法不當及證明力明顯過低之瑕疵，以
    之作為證據應屬適當，依上開規定，認該等供述證據均具證
    據能力。又卷內之文書證據，亦無刑事訴訟法第159條之4 
    之顯有不可信之情況與不得作為證據之情形，本院審酌上開
    證據資料製作時之情況，尚無違法不當及證明力明顯過低之
    瑕疵，亦認為以之作為證據應屬適當，是依刑事訴訟法第15
    9 條至第159 條之5 規定，所引用之卷證所有證據，如下揭
    所示均有證據能力，合先敘明。
貳、認定事實所憑證據及理由　　
一、上揭事實，被告林傑忠雖於原審審理中矢口否認，惟於本院
    審理中則坦承不諱，並有證人林世賢、羅智仁於警詢證述（
    見他1061卷第40、44至45頁）、證人劉士琳於原審審理中之
    證述在卷（見易緝14卷第84至86頁），復有該仲介斡旋金契
    約（見偵緝1416卷第89至91頁）、收據、支票（見他1061卷
    第17頁、第18頁）、台北北門郵局3265號之存證信函及收件
    回執（他1061卷第19至23頁）在卷足參。而證人劉士琳於96
    年6月22日寄發前述存證信函，清楚載明「林傑忠等3人並未
    於期限內斡旋成功，理應返還代保管之斡旋金，惟經本人屢
    次聯絡口頭催告，均不獲置理，為此催告通知林傑忠等3人
    ，如未於函到7日內全數返還所保管之斡旋金，本人即依約
    提起侵占告訴」等內容（見他1061卷第20至21頁），並於同
    年7月21日偵查中證稱：95年6月我給林傑忠斡旋金買賣房地
    ，中間林傑忠都沒有還過錢，他們之前答應98年3月5日要還
    ，但我沒有收到錢，而且電話也不接，才決定告他們等語（
    見偵9236卷第9至10頁），堪認被告確實於告訴人提告前，
    將斡旋金據為己有，被告自白核與事證相符，堪以採信。
二、至證人劉士琳雖於原審審理中證稱：林傑忠到目前為止還款
    應該有超過100萬元等語（見易緝14卷第109頁），然其亦於
    原審審理中證以：林傑忠在還款給我時，沒有跟我說清楚這
    筆錢是要還什麼債務，所以到底是還這筆債務，還是其他債
    務，對我來說就是還錢而已，我無法區分到底是還斡旋金還
    是還借款支票款，但林傑忠簽發之支票是另外的借款，跟還
    斡旋金沒有關係等語（見易緝14卷第96、97、105頁），且
    被告林傑忠亦確實曾簽發面額合計555萬9千元、發票日為95
    年12月10日、96年1月15日、96年1月19日、96年1月31日7張
    支票，併其中6張已提示不獲兌現等情，有該等支票與退票
    理由單可稽（見審易緝10卷第19至43頁），是被告林傑忠與
    證人劉士琳間之債權債務關係非僅有本案之470萬元斡旋金
    ，尚包括前開各金錢往來，是自難僅以證人劉士琳證稱被告
    有還100多萬元，而認業已返還本案侵占款項，附此敘明。
三、綜上，本件事證明確，被告犯行洵堪認定，應予依法論科。
參、論罪
一、被告行為後，刑法部分條文業於94年1月7日修正，94年2月2
    日公布，95年7月1日施行，現行刑法第2條第1項規定：行為
    後法律有變更者，適用行為時之法律。但行為後之法律有利
    於行為人者，適用最有利於行為人之法律。本院茲分別比較
    如後：
　㈠按修正前刑法第28條規定：2人以上共同實施犯罪之行為者，
    均為共同正犯。新法修正為：2人以上共同實行犯罪之行為
    者，均為共同正犯。將舊法之「實施」修正為「實行」。原
    實施之概念，包含陰謀、預備、著手及實行等階段之行為，
    修正後僅「共同實行」犯罪行為，始成立共同正犯。是新法
    限縮共同正犯之範圍，排除陰謀犯、預備犯之共同正犯。因
    新舊法就共同正犯之範圍有所變動，自屬犯罪後法律有變更
    ，而非僅屬純文字修正，應有新舊法比較適用之問題。就本
    件被告已著手實行之犯罪形態而言，新舊法均構成共同正犯
    ，故被告行為後之法律並未有利於被告，自應適用行為時之
    法律即修正前刑法第28條論處。
  ㈡按修正後刑法施行法增訂第1條之1規定：94年1月7日刑法修
    正施行後，刑法分則編所定罰金之貨幣單位為新臺幣，94年
    1月7日刑法修正時，刑法分則編未修正之條文定有罰金者，
    自94年1月7日刑法修正施行後，就其所定數額提高為30倍。
    自72年6月26日起至94年1月7日止新增或修正之條文，就其
    所定數額提高為3倍。修正後刑法第33條第5款規定：罰金1
    千元以上，以1百元計算之。故刑法335條第1項之罰金刑部
    分，自95年7月1日後，應依刑法施行法第1之1條規定，改以
    新臺幣計算罰金數額，且提高罰金數額至30倍，其罰金最低
    額為1千元。就被告行為時之刑罰法律而言，應適用罰金罰
    鍰提高標準條例第1條前段規定之提高倍數與修正前刑法第3
    3條第5款規定之罰金最低額銀元1元計算。比較修正前與修
    正後規定之罰金刑數額結果，修正後之法律並未有利於被告
    ，自應適用行為時之法律即廢止前罰金罰鍰提高標準條例第
    1條前段之規定。另刑法再於108年12月25日修正公布第335
    條，並於同年月27日生效施行；然該次修正僅就罰金刑部分
    修正，核與本次修正前適用刑法施行法第1條之1第2項之規
    定相同，其法定刑度並未修正，且實質上並無法律效果及行
    為可罰性範圍之變更，是就此次修正自無新舊法比較適用之
    問題。
　㈢是本院就本件罪刑有關之事項，綜合全部罪刑之結果而為新
    舊法比較，應認依修正前刑法與廢止前罰金罰鍰提高標準條
    例，較有利於行為人，依刑法第2條第1項前段規定，自應整
    體適用修正前刑法與廢止前罰金罰鍰提高標準條例之規定。
二、核被告所為，係犯95年7月1日修正施行前刑法第335條第1項
    之侵占罪。被告與共犯林世賢、羅智仁間，就上開侵占犯行
    ，有犯意聯絡及行為分擔，為共同正犯。
肆、駁回上訴之理由及緩刑之宣告
一、原審以被告罪證明確，適用刑法第2條第1項前段、第2項、
    第38條之1第1項前段、第3項，95年7月1日修正施行前刑法
    第28條、第335條第1項，中華民國九十六年罪犯減刑條例第
    2 條第1項第3款、第7條，廢止前罰金罰鍰提高標準條例第1
    條前段，刑法施行法第1條之1第1項、第2項前段，並審酌被
    告藉告訴人劉士琳長年交誼及信賴，收取470萬元斡旋金保
    管之際，竟將該款項易持有為所有，挪為經營傑士騰公司等
    其他與契約無關之用途，並歷時數年未悉數還款，造成告訴
    人損失；惟念及告訴人劉士琳表達希望給予被告還款空間（
    見易緝14卷第112頁），及被告前科素行（見易緝14卷第141
    至147頁）、經濟狀況、智識程度等一切情狀，量處有期徒
    刑1年4月；另以被告於中華民國96年罪犯減刑條例施行後之
    98年9月14日、101年6月29日始分別遭通緝，有通緝書、通
    緝案件紀錄表在卷可憑（見偵9236卷第58頁、審易緝10卷第
    9頁），而其所犯普通侵占罪，犯罪時間於96年4月24日以前
    ，符合中華民國96年罪犯減刑條例所定之減刑條件，應依該
    條例第2條第1項第3款規定，減其宣告刑2分之1，而量處有
    期徒刑8月。並就沒收部分以：被告與共犯林世賢、羅智仁
    將470萬元侵占後，用於被告本身之傑士騰公司，堪認被告
    對於470萬元有事實上完全之處分權限，為被告之犯罪所得
    。又該款項未據扣案，故應對被告宣告沒收，並於全部或一
    部不能沒收或不宜執行沒收時，追徵其價額。經核其認事用
    法，均無違誤，量刑及沒收亦稱妥適。
二、被告上訴意旨原請求撤銷原判決，改為無罪判決，惟於本院
    準備程序及審理中則改稱：已經與告訴人達成和解，願意認
    罪，請從輕量刑等語（見本院卷第80頁、第111頁）。惟按
    刑之量定，為求個案裁判之妥當性，法律賦予法院裁量之權
    ，量刑輕重，屬為裁判之事實審法院得依職權自由裁量之事
    項，苟其量刑已以行為人之責任為基礎，並斟酌刑法第57條
    各款所列情狀，在法定刑度內，酌量科刑，如無偏執一端，
    致明顯失出失入情形，上級審法院即不得單就量刑部分遽指
    為不當或違法。經查，原審判決於量刑時，已依行為人之責
    任為基礎，並審酌刑法第57條各款所列情形，予以綜合考量
    ，既未逾越法定刑度，亦未濫用裁量權限，於法並無不合。
    而被告雖與告訴人達成和解，然於本院言詞辯論終結前，尚
    未返還任何款項，是被告請求從輕量刑，要無理由，應予駁
    回。
三、末查被告雖前於95年間受有期徒刑以上刑之宣告，惟於95年
    3 月21日易科罰金執行完畢，5 年內未因故意犯罪受有期徒
    刑以上之刑宣告，有被告前案紀錄表在卷可憑，本件因一時
    經濟窘迫，致罹刑典，然其犯後於本院審理時坦承犯行，知
    所悔悟，並於審理期間與告訴人劉士琳達成和解，願意返還
    6百萬元及新隆開發公司股份予告訴人，有和解協議書在卷
    足參（見本院卷第113至115頁），且告訴人於本院審理時對
    於給予被告附條件緩刑並無意見（見本院卷第111頁），信
    被告經此偵審教訓，當知所警惕，而無再犯之虞，本院認其
    所宣告之刑以暫不執行為適當，爰依刑法第74條第1 項第2
    款之規定併予宣告緩刑2 年；另為使被告確實賠償告訴人所
    受損害，兼顧告訴人之權益，併依刑法第74條第2 項第3 款
    諭知如主文第2 項所示之條件，而於此之470萬元可以被告
    履行上揭和解協議書之條件代之。又依刑法第74條第4 項規
    定，命被告支付被害人之損害賠償數額，得為民事強制執行
    名義；倘被告不履行，且情節重大，足認原宣告之緩刑難收
    其預期效果，而有執行刑罰之必要者，依刑法第75條之1 第
    1項第4 款規定，得撤銷其緩刑宣告。另若被告依原和解協
    議書之條件或依前揭附條件緩刑方式返還被害人款項時，則
    依刑法第38條之1 第5 項「犯罪所得已實際合法發還被害人
    者，不予宣告沒收或追徵。」之法理，業已返還被害人部分
    ，不予執行沒收，併此敘明。　　
據上論斷，應依刑事訴訟法第368 條、刑法第74條第1 項第2 款
、第2 項第3 款，判決如主文。　
本案經檢察官侯靜雯提起公訴，檢察官劉斐玲到庭執行職務。
中　　華　　民　　國　　110 　年　　2 　　月　　24　　日
                  刑事第八庭    審判長法　官  陳世宗
                                      法　官  吳勇毅
                                      法　官  呂寧莉
以上正本證明與原本無異。
不得上訴。
                                      書記官  賴資旻
中　　華　　民　　國　　110 　年　　2 　　月　　25　　日